臺灣雲林地方法院民事判決　　　　　　　 93年度訴字第122號
原　　　告　　乙○○
訴訟代理人　　陳源濱律師
被　　　告　　丁○○○○○○
兼法定代理人　甲○○
上　一　人
訴訟代理人　　林重仁律師
上列當事人間請求返還代墊款事件，本院於民國94年7 月25日言
詞辯論終結，判決如下：
    主  文
被告甲○○、丁○○○○○○應連帶給付原告新台幣壹佰零陸萬
貳仟元，及自九十三年九月七日起至清償日止，按年息百分之五
計算之利息。
被告甲○○應給付原告新台幣柒拾肆萬壹仟元，及自九十三年九
月七日起至清償日止，按年息百分之五計算之利息。
訴訟費用由被告甲○○、丁○○○○○○負擔十分之六，餘由被
告甲○○負擔。
本判決第一項於原告以新台幣參拾伍萬元供擔保後，得假執行。
但被告甲○○、丁○○○○○○如於假執行程序實施前，或假執
行實施中，執行標的物拍定、變賣前，以新台幣壹佰零陸萬貳仟
元為原告預供擔保，得免為假執行。
本判決第二項於原告以新台幣貳拾伍萬元供擔保後，得假執行。
但被告甲○○如於假執行程序實施前，或假執行實施中，執行標
的物拍定、變賣前，以新台幣柒拾肆萬壹仟元為原告預供擔保，
得免為假執行。
    事實及理由
壹、程序方面：
    按訴狀送達後，原告不得將原訴變更或追加他訴，但被告同
    意者，或請求之基礎事實同一者，及訴訟標的對於數人必須
    合一確定時，追加其原非當事人之人為當事人者，不在此限
    。被告於訴之變更或追加無異議，而為本案之言詞辯論者，
    視為同意變更或追加。又不變更訴訟標的，而補充或更正事
    實上或法律上之陳述者，非為訴之變更或追加，民事訴訟法
    第255 條第1 項第1 款、第2 款、第5 款、第2 項及第256
    條分別定有明文。本件原告起訴時主張「被告甲○○應給付
    原告新台幣（下同）1,803,000 元，及自起訴狀繕本送達翌
    日起至清償日止，按年息百分之五計算之利息。」嗣於民國
    93 年9月2 日追加原非當事人之被告丁○○○○○○為被告
    ，並變更訴之聲明為「被告甲○○、丁○○○○○○應連帶
    給付原告1,062,000 元，被告甲○○應給付原告741,000 元
    ，及均自93年9 月7 日起至清償日止，按年息百分之五計算
    之利息。」被告對於訴之變更無異議，而為本案之言詞辯論
    ，視為同意追加，揆諸首開法條，原告訴之追加，自屬合法
    ，合先敘明。
貳、實體方面：
一、原告主張：原告之次子周鍵霖於結識被告甲○○後，因欲購
    買坐落雲林縣斗六市○○○段朱丹灣小段第63之39、62之81
    、65之4 地號三筆土地上，宏霖建設股份有限公司所建築之
    編號Ａ區Ｅ棟第四層之含停車位之預售屋（下稱系爭房屋）
    ，以為其二人結婚後之住所，惟欠缺資金，乃央求原告代為
    墊付購買系爭房屋之部分款項，迨原告將來需用錢時，即全
    部返還，經原告同意後，訴外人周鍵霖即於81年2 月29日與
    宏霖建設股份有限公司訂立房屋預定買賣契約書及土地預定
    買賣契約書，並與陳東源訂立車位預定買賣契約書，原告則
    自81年3 月1 日起按期陸續代為墊付上開購屋款項。訴外人
    周鍵霖並於81年8 月4 日與被告結婚，詎訴外人周鍵霖不幸
    於82年4 月1 日因車禍死亡，迄訴外人周鍵霖死亡時止，原
    告代周鍵霖繳納之購屋款項合計為1,062,000 元，而周鍵霖
    死亡時，被告甲○○及周鍵霖之子丁○○○○○○為其法定
    繼承人，是原告代周鍵霖墊付之款項，被告甲○○及丁○○
    ○○○○因繼承之法律關係，應負連帶返還責任。另被告甲
    ○○於訴外人周鍵霖死亡後，表示願繼續其夫周鍵霖生前之
    意思，請原告繼續代為墊付上開購屋價款，並表示日後如原
    告需用金錢，即全部返還上開代墊款等語，經原告同意後，
    由被告甲○○於82年5 月18日重新與宏霖建設公司訂立房屋
    預定買賣契約書、土地預定買賣契約書及與陳東源訂立車位
    預定買賣契約書，原告並按期繳納購屋款項至83年8 月5 日
    止，合計原告自訴外人周鍵霖死亡後，繼續代被告甲○○墊
    付之購屋款項為741,000 元，總計原告代訴外人周鍵霖及被
    告甲○○墊付之購屋款項為1,803,000 元，嗣因被告甲○○
    不告而別，離家出走，原告始停止代繳購屋款項。系爭房屋
    建造完成後之門牌號碼為雲林縣斗六市○○路51號4 樓（基
    地坐落雲林縣斗六市○○○段朱丹灣小段62之81地號土地，
    建號為海豐崙段朱丹灣小段1369號），於83年12月24日已登
    記為被告所有，原告現年邁體衰，亟需用錢，為此，先位主
    張依消費借貸之法律關係，請求被告返還上開購屋款項，備
    位主張依不當得利之法律關係，請求被告返還購屋款項等語
    。並聲明：(一)被告甲○○、丁○○○○○○應連帶給付原告
    1,062,000 元，被告甲○○應給付原告741,000 元，及均自
    93 年9月7 日起至清償日止，按年息百分之五計算之利息。
    (二)訴訟費用由被告負擔。(三)原告願供擔保，請准宣告假執行
    。
二、被告則以：系爭房屋之購屋款項並非訴外人周鍵霖或被告甲
    ○○央請原告代為墊付，而係原告所為贈與。原告於82年4
    月1 日前所墊付款項1,062,000 元係贈與訴外人周鍵霖，82
    年4 月1 日後所墊付款項741,000 元係贈與被告甲○○，原
    告請求被告返還代墊款，為無理由等語，資為抗辯。
    並聲明：(一)原告之訴及假執行之聲請均駁回，(二)訴訟費用由
    原告負擔。(三)如受不利之判決，願供擔保請准宣告免為假執
    行。
三、兩造不爭執之事實：
  (一)原告乙○○於訴外人周鍵霖死亡前曾支付購買系爭房屋款項
    1,062,000 元；於訴外人周鍵霖死亡後曾支付購買系爭房屋
    款項741,000 元。
  (二)系爭房屋於83年12月24日登記為被告甲○○所有。
  (三)訴外人周鍵霖於81年8 月4 日與被告甲○○結婚，2 人婚後
    育有1 子周軒宇（82年1 月27日生），嗣訴外人周鍵霖於82
    年4 月1 日死亡。被告周小莉於85年1 月8 日與第三人丙○
    ○結婚，周軒宇於89年6 月12日被第三人丙○○收養，從養
    父姓，於89年8 月29日改名為張資敏。
四、得心證之理由：
    本件兩造所爭執者，在於原告於訴外人周鍵霖死亡前，代訴
    外人周鍵霖墊付購買系爭房屋之購屋款項1,062,000 元，及
    於訴外人周鍵霖死亡後，代被告周小莉墊付購買系爭房屋之
    購屋款項741,000 元，究係基於原告與訴外人周鍵霖間及原
    告與被告周小莉間之借貸契約，抑或基於贈與契約，而墊付
    購屋款項？經查：
  (一)原告主張訴外人周鍵霖即原告次子因欲購買系爭房屋，以為
    其與被告甲○○結婚後居住之處所，惟欠缺資金，乃向原告
    請求代為墊付購買系爭房屋之款項，並表示如日後原告需用
    金錢，即全部返還上開代墊款，嗣訴外人周鍵霖死亡後，被
    告甲○○並請求原告繼續墊付購買系爭房屋之款項，言明日
    後原告需用款項時，即返還代墊之款項等語，業據證人周鍵
    龍即原告之子到庭證述：「（問：八十一年間周鍵霖有無在
    斗六訂購預售屋？）有，他當時有去看，回來有跟我媽媽說
    不錯，當時周鍵霖有跟甲○○一起去看房子，當時她們是男
    女朋友，周鍵霖當時剛退伍，他有跟我媽媽說要借錢去買房
    子，我媽媽說好，借他錢去買房子，但是等到媽媽要用錢的
    時候，他要還錢給我媽媽... 」「（問：是誰提出要原告代
    繳房屋款項的？）周鍵霖，因為他當時剛退伍，薪水不高，
    沒辦法繳納房屋款項」「（問：當時約定如何還款？）當時
    說我媽媽要用錢的時候，就要還錢。」「（問：當時周鍵霖
    結婚了嗎？）沒有。」「（問：周鍵霖過世以後，房屋款項
    如何處理？）當時甲○○還是住在我們家裡，甲○○跟我媽
    媽請求他繼續繳納房屋貸款，如果我媽媽需要用錢的時候，
    甲○○也同意馬上還錢，到八十三年九月的時候，我媽媽打
    電話說甲○○離家出走，當時我跟我媽媽說，房屋價款不要
    再繳了，後來我媽媽就沒有繼續繳納房屋款項。」等語（見
    本院93年4 月7 日言詞辯論筆錄）明確，而被告甲○○亦不
    否認原告於訴外人周鍵霖死亡前及死亡後分別代為支出購買
    系爭房屋款項1,062,000 元及741,000 元之事實，堪認原告
    應係分別基於其與訴外人周鍵霖及被告甲○○間之借貸契約
    ，而代為墊付購買系爭房屋之款項。
  (二)原告主張其年事已高，並有負債，亟需款項清償，並安養老
    年等語，業據其提出款項借用契約及公證書各1 份為證，堪
    信為真。而查訴外人周鍵霖死亡時，被告甲○○為其妻，被
    告丁○○○○○○為其子，有戶籍謄本在卷可按，堪認其2
    人確為周鍵霖之繼承人，且其2 人並未聲明拋棄繼承或為限
    定繼承，為兩造所不爭執，而依民法第1148條、第1153條規
    定，繼承人自繼承開始時起，對於被繼承人之債務，負連帶
    清償責任，從而，被告2 人就訴外人周鍵霖死亡前所積欠原
    告之借款債務1,062,000 元，自應負連帶清償責任；而被告
    甲○○亦應就其所積欠原告之借款債務741,000 元負清償之
    責任。
  (三)至被告甲○○雖辯稱：原告係基於贈與之意思而代為墊付購
    買系爭房屋之款項云云。惟查，證人林國定即被告之父到庭
    雖證述：「（問：對於本件原告主張有代被告甲○○購屋款
    項的事情，你清楚嗎？）清楚，當初房子在蓋的時候，我的
    女兒甲○○和原告的兒子周鍵霖在交往，原告來提親的時候
    ，跟我說他有訂一間房子，要給他們年輕人住，房子是在斗
    六火車站的後面宏霖大廈四樓，原告還有叫我請地理師去看
    房子，給他們住適不適合，地理師看了以後說適合，買房子
    的時候是登記在周鍵霖名下，後來周鍵霖死亡以後，房子因
    為是繼承的關係登記給甲○○，至於周鍵霖死亡以後房屋款
    項由何人繼續繳納，我不清楚。」等語（見本院93年8 月16
    日言詞辯論筆錄），然依證人林國定之證詞，至多僅足以認
    定原告有訂購系爭房屋予訴外人周鍵霖及被告甲○○婚後居
    住之事實，至系爭房屋購屋款項係由周鍵霖支出？抑或由原
    告支出？款項支付之細節？等等，證人林國定均不清楚，遑
    論原告與其子周鍵霖間是否有借貸購屋款項之約定，況證人
    林國定為被告甲○○之父，其所為證詞，難免有迴護被告甲
    ○○之情，其所為證詞，亦難遽信。此外，被告復未能舉出
    其他足資證明原告係基於贈與之意思，而分別代訴外人周鍵
    霖及被告甲○○墊付系爭房屋款項1,062,000 元、741,000
    元之證據以實其說，被告上開所辯，自無足取。
  (四)從而，原告基於借貸契約及繼承之法律關係，請求被告甲○
    ○、丁○○○○○○連帶給付原告1,062,000 元，及被告甲
    ○○給付原告741,000 元，暨均自93年9 月7 日起至清償日
    止，按年息百分之五計算之利息，為有理由，應予准許。
  (五)兩造陳明願供擔保請准宣告假執行或免為假執行，經核均與
    規定相符，爰酌定相當之擔保金額併宣告之。
  (六)本件事證已臻明確，兩造其餘之攻擊、防禦方法及舉證，於
    判決結果不生影響，爰不一一論列，併此敘明。
五、訴訟費用負擔之依據：民事訴訟法第85條第2 項、第78條。
中　　華　　民　　國　　94　　年　　8 　　月　　8 　　日
                  民事第二庭    法  官  冷明珍
以上正本係照原本作成。
如對本判決上訴，須於判決送達後20日內向本院提出上訴狀。
中　　華　　民　　國　　94　　年　　8 　　月　　8 　　日
                                書記官　朱克文
